臺灣板橋地方法院民事判決　　　　　　　96年度訴字第2383號
原　　　告　乙○○
被　　　告　甲○○
上列當事人間請求清償借款事件，於中華民國96年12月13日言詞
辯論終結，本院判決如下：
    主          文
被告應給付原告新臺幣肆佰陸拾萬元，及自中華民國九十六年七
月二十二日起至清償日止按週年利率百分之五計算之利息。
訴訟費用由被告負擔。
本判決於原告以新臺幣壹佰伍拾萬元為被告預供擔保後，得為假
執行；被告於執行標的物拍定、變賣、或物之交付、或假執行執
行程序終結前，以新臺幣肆佰陸拾萬元為原告預供擔保，或將請
求之標的物提存後，得免為假執行。
    事 實 及 理 由
壹、程序方面：按訴狀送達後，原告不得將原訴變更或追加他訴
    ，但有擴張或減縮應受判決事項之聲明之情形者，不在此限
    ，民事訴訟法第255 條第1 項第3 款定有明文。本件原告起
    訴時原聲明請求被告應給付原告新臺幣（下同）510 萬元及
    自發支付命令之翌日起至清償日止按年息百分之五計算之利
    息，嗣於訴訟繫屬中，聲明變更如下述（如原告所提出之民
    事準備書狀，附本院卷第37頁以下），核其所為訴之變更、
    追加，合於前揭法條規定，應予准許，合先敘明。
貳、當事人之主張：
一、原告方面：
    聲明：被告應連帶給付原告新臺幣（下同）460 萬元，及自
    訴狀繕本送達翌日起至清償日止按週年利率百分之五計算之
    利息。並陳明原告願供擔保以代釋明，請准宣告假執行。
    其陳述及所提出之證據如下：
(一)被告乃原告之弟，於民國81年3 月以土地抵押向合作金庫銀
    行佳里分行貸款160 萬元（此筆貸款至86年4 月1 日止，已
    增貸至400 萬元）為由，請求原告及原告配偶（林秀美）為
    該貸款作連帶保證。被告又以資金不足為由，多次以電話或
    親到原告住處，請求原告向銀行或親朋代為籌措，並將款項
    匯到他所指定的銀行帳戶，基於兄弟親情及不讓父母為難，
    於81年6 月12日至87年6 月26日間總共代為向合作金庫銀行
    佳里分行及朋友借貸，匯款六次金額不等到他指定的銀行帳
    戶裡，被告則將不定款項匯入原告第一銀行佳里分行帳戶，
    由原告按月提領代為繳息，6 次匯款如下：81年6 月12日
    由合作金庫銀行佳里分行匯款130 萬元至被告指定帳戶（華
    南銀行雙園分行埔墘辦事處0000000000帳戶）；83年3 月
    30日，應被告的借款要求，由合作金庫銀行佳里分行匯款50
    萬元至被告指定帳戶；84年3 月21日，應被告的借款要求
    ，由第一銀行佳里分行匯款50萬元至被告指定帳戶（華南銀
    行埔墘分行00000000 0000 帳戶）；84年3 月30日，應被
    告的借款要求，由合作金庫銀行佳里分行匯款150 萬元至被
    告指定帳戶（華南銀行埔墘分行000000000000帳戶）；86
    年10月9 日，應被告的借款要求，由合作金庫銀行佳里分行
    匯款80萬元至被告指定帳戶（華南銀行埔墘分行0000000000
    00帳戶。87年6 月26日，辦完父親喪事後，又應被告的借
    款要求及母親關切下，由第一銀行佳里分行匯款50萬元至被
    告指定帳戶（花蓮企銀埔墘分行00000000000 帳戶）。並同
    時要求被告依先前口頭承諾限期3 個月內歸還所借款項。
(二)還款期限過後，原告多次催討，被告均藉故不理，87年12月
    起即停止繳息、脫產、搬家，並在91年6 月11日至92年12月
    30日三次來信說已在板橋市○○路○ 段97號6 樓另開立公司
    ，等賺了錢就會把債款還清，並編撰謊言，意圖模糊焦點，
    原告曾2 次以存證信函及雙掛號予以駁正，被告自知理虧，
    才於92年8 月11日至95年7 月7 日陸續以被告及李英霖名義
    每月匯入1 萬或5 千元不等款項，總計21萬元，這期間原告
    卻要以重病退休的退休金代被告繳交向合作金庫銀行佳里分
    行借貸的利息計80萬2,673 元，被告當然也知道由87年12月
    至今9 年歲月中，原告又為其付出多少利息給銀行。6 次匯
    款總計510 萬元，93年4 月13日原告寄給被告的存證信函中
    有清楚表列，被告亦不曾否認，其中第二次（83年3 月30日
    ）匯款50萬元的單據遺失（原告曾向該分行申請該筆匯款存
    根影印，但以年限已久為由推託，雖然亦可從被告過去歷次
    向我借款所指定匯款銀行帳號查出匯入記錄，但因我不是當
    事人或司法機關，無法申請這幾個帳號的交易明細表），不
    得已才以另5 次匯款單，總計460 萬元提出請求。原告前於
    93年4 月13日以臺南成功路（901 支）郵局第1029號存證信
    函限期3個月催討，被告仍不償還。
(三)原告前曾於95年12月18日向臺南縣新營市調解委員會申請調
    解，被告並未到場。96年9 月27日在臺灣板橋地方法院調解
    時，被告改口向調解委員說錢是父母向我借的，一下又改口
    說是借給公司，調解委員問他說：我不知道你說的是不是真
    的，就算是真的，你也不否認這些錢都是你拿去了吧？被告
    當場啞口無言，忽又改口說是原告曾質疑說他這整件事是有
    預謀的，所以他才不還。
(四)被告所言不實，我在父母親在世時，我也儘可能去幫忙他，
    他也知道錢都是向銀行來借款的，我也幫他連帶保證四百多
    萬元，我曾經寄存證信函給他時，他也是不想要還，我母親
    向村裡的人借款，他也都不來還款，害我母親自殺。公司是
    我妹妹與他合夥做生意，公司其實都是自己人來經營。
(五)證據：提出第一商業銀行匯款通知單、合作金庫銀行匯款回
    條、合作金庫銀行各類存款分戶交易明細表、合作金庫銀行
    授信戶結案資料查詢表、合作金庫銀行存摺、成功大學醫學
    院附設醫院診斷證明書、臺南成功路（901 支）郵局93年4
    月13日第1029號存證信函及郵政掛號郵件收件回執、被告書
    函、原告書函、借據、殘障手冊、秀傳紀念醫院門診收據、
    臺南縣新營市調解委員會調解不成立證明書（95年民調字第
    152 號）等影本為證據，並聲請訊問證人。
二、被告方面：
    聲明：請求駁回原告之訴；並陳明如受不利之判決，願供擔
    保請求免為假執行。
    其陳述及所提出之證據如下：
(一)被告原係順揚國際股份有限公司（下稱順揚公司）負責人，
    由於之前順揚公司營運資金時有欠缺，原告自父母親處得知
    後，同意借款與順揚公司運作，此由原告所列匯款單載明支
    收款人順揚公司可證。本件借款之借款人為順揚公司，且原
    告匯款亦是匯入順揚公司帳戶，原告所謂本件借款係借予被
    告一事，被告予以否認。又順揚公司收到本件借款後，即按
    月償還約每月5 日匯入第一銀行佳里分行（帳號：00000000
    000） 及合作金庫銀行佳里分行原告帳戶，金額如下：81
    年8 月起至84年4 月止，每月約2 至2.5 萬元；84年5 月
    起至86年10月止，每月約5.5 萬元；86年11月起至87年8
    月止，每月約7 萬元；估算合計金額約300 餘萬元。其後，
    被告雖非本件借款之債務人，惟基於與原告兄弟情誼及道義
    責任關係，於88年至95年間陸續代替順揚公司向原告清償部
    分借款，即有匯入原告之第一銀行佳里分行及合作金庫銀行
    佳里分行帳戶，每次0.5 萬元至3.5 萬元，估算總金額約有
    60萬元以上，如今，順揚公司尚有欠款，亦非被告能力所及
    與所願。
(二)我因為在79年開立順揚國際股份有限公司，我是公司的負責
    人，在公司週轉之需要，我與原告是兄弟，我們很少見面與
    聯絡，我們彼此的聯繫都是經過父母親，關於公司的借貸也
    都是透過我們的父母親，我因為是負責人，所以都是由我來
    對外借調，87年的時候公司結束營業，我向我哥哥借貸的事
    情，是因為公司所需要的，他的匯款也是匯入公司的帳號，
    一切的週轉都是因為公司的需要，我個人是沒有需要他的幫
    助，在我父親分家時，是有跟我們兄弟講要互相幫助，我父
    母親生前也希望我們能夠互相照顧，實際上應該是公司借的
    ，並非是我個人所借貸。公司在81年時也有清償給他的，希
    望能夠向銀行函詢並可查證我已經償還給他有300 多萬元。
    在公司結束營業後在88年到89年我也有幫公司代償給原告約
    60幾萬元，在本件訴訟是因為公司向他借錢，而不是我向他
    借款，我本身經濟也還不錯，他的匯款單也都是匯給公司，
    並非匯給我個人。我希望原告能夠將我已經償還的部分扣除
    ，我對原告也是很好。
(三)我母親過世是因為很多原因，死亡證明書並非是寫自殺，原
    告所言不實，據我堂兄轉述原告已經向外借款1,000 多萬元
    ，要求我母親逼我還錢，他也是要我拿錢回家，我透過我母
    親借錢的部分，在我能力範圍內也會將錢寄回去給他，親戚
    也都是認為是我母親向他們借款的，我也是很孝順的，我父
    親曾經跟我們講他有標到臺南縣學甲鎮120 多坪可以分給我
    們兄弟三人，說我們兄弟每個人可以分得40多坪，後來被原
    告所賣掉，我也沒有向原告請求過，我母親也有要我妹妹匯
    錢給我幫我還給原告。
(四)證據：提出萬通商業銀行電匯通知單、中國信託商業銀行匯
    款申請書、經濟部公司執照等影本為證據，並聲請向第一銀
    行佳里分行、合作金庫銀行佳里分行調取原告在之帳戶資料
    。
參、得心證之理由：
一、本件原告主張被告向原告借款共計510 萬元，現依所尋得之
    匯款單據請求被告應償還借款460 萬元等情，並提出匯款單
    為證據，但為被告所否認，並抗辯稱上開款項乃由被告經營
    之訴外人順揚國際股份有限公司向原告所借，並非被告向原
    告借款等語；經查，原告曾分別自其在第一商業銀行佳里分
    行、合作金庫銀行佳里分行匯款與訴外人順揚國際股份有限
    公司或被告所有之帳戶一節，為被告所不爭執，並有原告所
    提出之匯款單影本在卷可參，則原告此部分主張有匯款之事
    實自堪信為真實；又查，原告主張上開款項乃係被告向伊借
    款，而依照被告之指示匯入指定帳戶一節，則為被告所否認
    ，並抗辯稱上開借款乃訴外人順揚國際股份有限公司向原告
    所借，並非被告本人向原告借款等語，然依據原告所提出之
    以被告為借款人向前臺灣省合作金庫（即合作金庫銀行之前
    身）借款之借據內容以觀，係由被告擔任借款人，而由原告
    及原告之配偶林秀美擔任被告向臺灣省合作金庫借款之連帶
    保證人，此有借據影本在卷可參（見本院卷第68頁），可見
    被告乃係以自己之名義向合作金庫銀行貸借款項，則原告主
    張其及其配偶乃因親誼關係而為被告擔任保證人，原告之認
    知亦係被告為經營事業而向銀行貸款週轉，則於被告向原告
    表示欲借貸金錢之意思時，於原告之認知亦應係基於親屬情
    誼而以私人身分向原告借款無疑，蓋原告與被告為兄弟關係
    ，卻與被告所經營之訴外人順揚國際股份有限公司毫無任何
    交易往來，依此而論，原告根本無借款與訴外人順揚國際股
    份有限公司之緣由，反而被告以親屬關係方有使原告願借款
    供其週轉乃至願為被告擔任向銀行借貸之連帶保證人之理由
    ，可見原告主張其所貸出之金錢乃係被告所借一節，應屬可
    採；至於被告抗辯稱原告匯款之受款人乃係訴外人順揚國際
    股份有限公司之帳戶一節，因前揭金錢借貸契約關係係成立
    於原告與被告之間，原告依照被告指示將借貸款項匯入被告
    指定之帳戶，亦屬交付借款款項之方法，並不影響雙方間金
    錢借貸關係，被告此一抗辯尚無可採；而被告另又聲請向第
    一銀行佳里分行、合作金庫銀行佳里分行調取原告之帳戶資
    料，因原告已經提出存摺影本，從中已足以知悉原告帳戶往
    來情形，自無再重複調取之必要，且縱使被告抗辯稱其曾不
    定期不定額匯款與原告，惟因被告前曾向合作金庫銀行佳里
    分行貸借款項，自有償還貸款債務之義務，自不能與其向原
    告借款之金額混為一談，被告此部分抗辯亦非可採。
二、按「借用人應於約定期限內，返還與借用物種類、品質、數
    量相同之物，未定返還期限者，借用人得隨時返還，貸與人
    亦得定一個月以上之相當期限，催告返還。」，民法第478
    條定有明文。本件原告貸與被告之金錢雖未約定返還期限，
    但原告已於93年間以臺南成功路（901 支）郵局93年4 月13
    日第1029號存證信函催告被告應於該信函到後3 個月內解決
    ，該存證信函已於93年4 月14日寄達被告收受，此有該存證
    信函及掛號郵件回執影本在卷可參（見本院96年度板調字第
    240 號卷第8 頁以下），則原告於前揭催告時間屆滿後，起
    訴請求被告應返還借款（本件原告原於96年3 月21日具狀聲
    請對被告發支付命令，被告對該支付命令聲明異議，視為原
    告已經起訴），自屬可採。從而，原告請求被告應返還其借
    款合計460 萬元及自起訴狀繕本送達翌日即96年7月22日（
    本件以支付命令及聲請狀繕本送達被告為計算標準，而應送
    達於被告之支付命令及聲請狀繕本之送達，係於96年7 月11
    日寄存在臺北縣政府警察局海山分局海山派出所而為送達，
    依民事訴訟法第138 條第2 項規定，應經過10日即96年7 月
    21日發生送達效力）起至清償日止按週年利率百分之五計算
    之利息，即屬有理由，應予准許。
肆、假執行之宣告：兩造均陳明願預供擔保聲請宣告假執行或免
    為假執行，經核均無不合，爰分別酌定相當金額俱准許之。
伍、本件事證已臻明確，兩造其餘主張及攻擊防禦方法與證據，
    經本院斟酌後，與本件判決結果已不生影響，故不一一論列
    ，附此敘明。
陸、結論：原告之訴為有理由，依民事訴訟法第78條、第390 條
    第2 項、第392 條第2 項，判決如主文。
中　　華　　民　　國　　96　　年　　12　　月　　27　　日
            民事第一庭  法  官  許  瑞  東
以上正本證明與原本無異
如對本判決上訴，須於判決送達後20日內向本院提出上訴狀
中　　華　　民　　國　　96　　年　　12　　月　　27　　日
                        書記官  賴  玉  芬
